【裁判字號】    97,台上,1787
【裁判日期】    970425
【裁判案由】    違反毒品危害防制條例
【裁判全文】
最高法院刑事判決            九十七年度台上字第一七八七號
上  訴  人  甲○○
選任辯護人  詹漢山律師
上  訴  人  乙○○
選任辯護人  張淑琪律師
上列上訴人等因違反毒品危害防制條例案件，不服台灣高等法院
台中分院中華民國九十七年一月三十一日第二審判決（九十六年
度上訴字第二二五四號，起訴案號：台灣台中地方法院檢察署九
十五年度偵字第二七九三三號），提起上訴，本院判決如下：
    主  文
原判決撤銷，發回台灣高等法院台中分院。
    理  由
本件原判決認定：上訴人甲○○、乙○○（下稱上訴人等二人）
，明知海洛因及甲基安非他命分屬毒品危害防制條例第二條第二
項第一款、第二款所規定之第一級毒品及第二級毒品，竟基於販
賣第一級毒品海洛因及第二級毒品甲基安非他命以營利之犯意聯
絡，先由甲○○於民國九十五年十月二十五日之前數日，自不詳
管道販入第一級毒品海洛因及第二級毒品甲基安非他命，並與購
毒者聯繫，再由乙○○擔任分裝、送交毒品工作之方式，共同於
如原判決附表編號一、二所示時地，分別兩次販賣第一級毒品海
洛因予李福國。嗣於九十五年十二月五日十四時三十分許，為警
持搜索票，先在台中市○○區○○路一段四六號五０六室上訴人
等二人租處；及經乙○○同意，至同號七０三室，先後搜索而查
獲等情。因而撤銷第一審之科刑判決，改判論上訴人甲○○以共
同販賣第一級毒品二罪，分別均處無期徒刑，褫奪公權終身，應
執行無期徒刑，褫奪公權終身；論上訴人乙○○以共同販賣第一
級毒品，累犯二罪，分別處有期徒刑貳拾年、拾捌年，應執行有
期徒刑參拾年。並均為其他相關從刑之宣告。固非無見。
惟查：（一）刑事訴訟法第一百五十五條第二項規定：未經合法
調查之證據，不得作為判斷之依據。另按卷宗內之筆錄及其他文
書可為證據者，審判長應向當事人、代理人、辯護人或輔佐人宣
讀或告以要旨，同法第一百六十五條第一項定有明文。此與同法
第一百六十四條：審判長應將證物提示當事人、代理人、辯護人
或輔佐人，使其辨認。前項證物如係文書而被告不解其意義者，
應告以要旨之規定不同。因此，對於卷宗內之筆錄及其他文書可
為證據者，於審判期日，審判長如僅提示，而未宣讀或告以要旨
，其調查證據程序，即不合法。原判決採上訴人等二人間互為聯
絡，及其二人與李福國及不詳姓名者聯絡之行動電話通訊監察譯
文，資為判決之基礎（原判決第十頁倒數第十二行以下）。然依
卷內資料，原審對上開通訊監察譯文，僅向當事人及辯護人提示
，並未宣讀或告以要旨（原審卷第二三０頁）。又原判決採「甲
○○、乙○○違反毒品危害防制條例案通訊監察譯文彙整報告」
（下稱彙整報告），資為不利於上訴人等二人之證據，然對該彙
整報告，亦未於審判期日踐行上開調查程序。依上開說明，原審
調查證據程序即非適法。又該彙整報告係附於台南市警察局以九
十六年十一月三十一日南市警刑偵二字第０九六一九０一三五二
號之檢送台灣台南地方法院檢察署函文之後，然該函文並未記載
提出該報告之旨（九十六年度監報字第一一三號卷及原審卷第一
五一頁以下）。據該函文之承辦人鄭強生於原審證稱：「不知（
報告）如何來的，是我發文，但報告不是我做的，我不知道是誰
做的；我只有發函而已，報告也不是我檢送的」等語（原審卷第
一七四頁背面）。如果不虛，則該彙整報告究係何人？如何作成
？及如何提出於檢察署？均屬不明，此攸關其文書之作成是否適
法？可否作為文書證據之判斷，原審未予究明釐清，遽採為判決
之基礎，亦屬可議。（二）有罪判決書記載之事實，為判斷其適
用法令當否之準據，法院應將依職權認定與論罪科刑有關之事項
，翔實記載，然後於理由內逐一說明其憑以認定之證據，並使事
實之認定與理由之說明，互相適合，方為合法。原判決論上訴人
等二人以共同正犯。然並未說明論其二人為共同正犯之理由。有
判決不備理由之違背法令。（三）刑事訴訟法第一百五十六條第
一項、第三項規定：被告之自白，非出於強暴、脅迫、利誘、詐
欺、疲勞訊問、違法羈押或其他不正之方法，且與事實相符者，
得為證據。被告陳述其自白係出於不正之方法者，應先於其他事
證而為調查。該自白如係經檢察官提出者，法院應命檢察官就自
白之出於自由意志，指出證明之方法。原判決採上訴人乙○○偵
查中之供述資為不利於上訴人等二人之認定（原判決第十六頁理
由乙之壹之五）。然依卷內資料，上訴人乙○○已於原審抗辯：
其偵查中之供述係因長期施用毒品，頭腦不清或藥癮發作所致（
原審卷第十七、二三二頁）；甲○○亦辯稱：乙○○因藥癮發作
，偵查筆錄不實在各等語（原審卷第二三一頁背面）。另據台灣
台中女子監獄九十六年六月二十九日女監戒字第０九六０００三
一一五號函送第一審之乙○○接見紀錄記載：乙○○向其母邱心
如陳以：「那是被借提出去的，因為他說叫我把罪都推給上面的
人我才不會被起訴販賣…」，「借提出去警察好心和我說檢察官
要起訴我意圖販賣，要我不要亂說話，也和我說如果檢察官問我
話要如何回答才不會有事…」，「…之前吃藥都心神混亂，也不
知道自己的口供說了什麼」，「我也不知道自己的筆錄會說成這
個樣子，那個時候我吃藥吃的都不知道了」云云（第一審卷二第
一０九至一一四頁）。如果無訛，其偵查中自白是否出於任意性
，即非無疑，原審未予調查釐清，遽行判決，有應於審判期日調
查之證據未予調查之違背法令。上訴意旨執以指摘，非無理由，
應認原判決有撤銷發回之原因。
據上論結，應依刑事訴訟法第三百九十七條、第四百零一條，判
決如主文。
中    華    民    國  九十七  年    四    月  二十五  日
                      最高法院刑事第四庭
                          審判長法官  林  增  福
                                法官  張  清  埤
                                法官  陳  世  雄
                                法官  蔡  國  在
                                法官  王  居  財
      本件正本證明與原本無異
                                      書  記  官
中    華    民    國  九十七  年    四    月  二十九  日
                                                    m


司法院資訊處製作；財團法人民間司法改革基金會備份。
